臺北高等行政法院裁定　　　　　　　　　　　　　　 九十三年度訴字第六七六號
　　原　　　告　甲○○
　　被　　　告　臺北市政府地政處
　　代　表　人　宋清泉處長）.
右當事人間因土地徵收事件，原告不服台北市政府中華民國九十二年十二月二十六日
府訴字第０九二二七六五八０００號訴願決定，提起行政訴訟，本院裁定如左：
    主  文
原告之訴駁回。
訴訟費用由原告負擔。
    理  由
壹、按行政訴訟法第四條第一項規定：人民因中央或地方機關之違法行政處分，認為
    損害其權利或法律上之利益，經依訴願法提起訴願而不服其決定者，得向高等行
    政法院提起撤銷訴訟。而此所謂行政處分，依訴願法第三條第一項規定係指中央
    或地方機關就公法上具體事件所為之決定或其他公權力措施而對外直接發生法律
    效果之單方行政行為而言。
貳、本件原告因土地徵收不服被告機關九十二年七月二十九日北市地四地字第０九二
    三二０九九八０一號函，提起訴願。經查該函之作成原因如下：
  一、原告就其與他人所共有，而遭徵收之土地（即重測前「台北市○○段九三之六
      地號之土地」）界址所在及其土地面積，曾與鄰地所有人發生私權爭執：
    Ａ、原告等十人所共有、坐落重測前為「台北市○○段九三之六地號土地」與吳
        佩紳所有之「同地段九三之九地號土地」相鄰。
    Ｂ、而政府於民國（下同）六十七年間實施地籍圖重測時，上開兩造在重測界址
        部分發生私權糾紛，並訴請司法機關審理。
    Ｃ、而在司法機關未為判決確定前，無法據以辦理登記，台北市士林地政事務所
        遂按重編之段別、地號將原登記簿內之登記事項轉載於重測後登記簿，並於
        土地登記簿標示部備考欄上加註「重測界址糾紛未解決，依原登記簿轉載」
        之註記。
  二、原告上開土地被徵收之經過：
    Ａ、嗣後被告機關於七十七年間因興辦北投四十號道路暨相關巷道新築工程，經
        內政部作成徵收處分後，即於七十七年三月十五日作成北市地四字第一一八
        三七號公告，除了公告徵收處分外，並作成徵收補償處分，其徵收處分之對
        象包括上開相鄰之二筆土地，即：
      １、原告等十人所共有之前開土地（重測後之地號為「振興段四小段一七三地
          號」）。
      ２、吳佩紳所有之前開土地（重測後之地號為「振興段二小段五一九地號」）
          之一部分（非全部）
          【註】：該筆土地之面積因為界址糾紛一直無法確定，其間之經過如下：
                  (1)公告徵收時，依土地登記簿之記載為八四０平方公尺。
                  (2)事後於九十一年五月二十一日重測標示變更登記後，登記為一
                    、一五七平方公尺。
                  (3)但該筆土地曾二次被徵收時（後詳），由被告機關依實際工程
                    施作範圍計算，使用面積分別為：
                    五０三平方公尺。
                    七八九平方公尺。
                  (4)被告機關二次徵收亦均依照上開使用面積決定徵收面積，結果
                    造成徵收面積大於土地登記面積，相關事實經過見被告機關所
                    提證五號之函文內容。
                  (5)後來該二次徵收土地之面積均被更正，分別為：
                    四五七平方公尺。
                    七００平方公尺。
                  (6)吳佩紳之繼承人接受此等更正結果。
    Ｂ、但因徵收當時，原告等人與吳佩紳之間的重測界址糾紛仍未決，重測結果尚
        未確定，被告機關乃在報請上級機關核可後，先以實測面積及其所屬區段地
        價辦理公告作業：
      １、原告等十人所共有之前開土地之公告徵收面積為一、三四九平方公尺。
      ２、吳佩紳所有之前開「振興段二小段五一九地號」土地，其公告徵收之面積
          為五○三平方公尺（是按工程範圍實測得出）。
          【註】：(1)吳佩紳上開土地部分被徵收後之殘餘土地又於台北市政府為辦
                    理北投Ｐ四二號道路用地工程時被徵收，其徵收公告為七十七
                    年十二月八日北市地四字第五五五七一號公告。徵收面積為七
                    八九平方公尺。
                  (2)此次徵收面積之計算也是按工程範圍實測得出。
    Ｃ、被告機關原來打算未來登記後再行辦理更正；但徵收公告期滿後，系爭二筆
        土地之重測界址糾紛仍在民事法院審理中，依法不能受領。被告機關乃於七
        十七年九月六日依當時土地法第二百三十七條規定將補償地價辦理提存。
  三、原告系爭土地徵收面積遭更正之經過：
    Ａ、原告與鄰地所有權人吳佩紳之繼承人吳冠華間之界址糾紛，前經被告機關所
        屬測量大隊多次辦理協助指界及召開協調會，惟協調不成，案經台北市地籍
        圖重測界址糾紛協調委員會以八十八年一月十二日北市地一字第八八二００
        七八０００號作成調處結果。
    Ｂ、嗣吳冠華於九十一年二月二十二日申請依被告機關八十八年間原調處結果辦
        理地籍圖重測登記，並經被告機關測量大隊依前開調處結果，逕送台北市士
        林地政事務所辦竣地籍圖重測標示變更登記有案，致本案土地原報准及公告
        徵收之面積與重測登記面積不符。
    Ｃ、針對上開法律疑義，台北市政府依下述處理程序報請內政部核示：
      １、於九十二年一月二十九日作成府地四字第０九二０二０一四四００號函。
      ２、於九十二年四月三十日作成府地四字第０九二０二０六八三００號函。
    Ｄ、內政部則於九十二年五月三十日作成台內地字第０九二０００八二九七號函
        核准更正徵收面積之行政處分（從原來公告的一三四九平方公尺，更正為八
        八九平方公尺）。
    Ｅ、被告機關於九十二年七月二十九日作成北市地四字第０九二三二０九九八０
        ０號公告上開「更正徵收處分」，並作成北市地四字第０九二三二０九九八
        ０一號函通知原告將辦理更正徵收。另被告機關在公告及通知中均特別註明
        ：
      １、內政部上開「核准更正徵收面積」為一行政處分，如果原告不服該行政處
          分，應向內政部提起訴願，並將抄送副本予行政院訴願審議委員會。
      ２、又原告如對公告內容不服，則應向被告機關或其上級機關提起訴願。
  四、本件原告乃是對上開「北市地四字第０九二三二０九九八０一號函」表示不服
      ，認定上開函釋為一行政處分，而提起本件行政訴訟。
參、經查：
  一、依土地徵收條例第十七條之規定以及司法實務向來之法律見解，一向認為作成
      徵收處分之權責機關為中央主管機關內政部，則有關徵收土地面積之確定，亦
      應認屬作成徵收處分內政部之權責，從而本件徵收土地面積之更正處分亦應認
      定為「內政部九十二年五月三十日之台內地字第０九二０００八二九七號函」
      。而被告機關九十二年七月二十九日北市地四字第０九二三二０九九八０一號
      函應僅為原「更正徵收面積」處分內容之轉知，其本身並無公法上之法律效果
      可言，應非行政處分。訴願決定以上開函非屬行政處分，不予受理，於法無違
      。
  二、另外附帶言之，就本件「原更正徵收土地面積處分」之救濟方式而言，原告即
      使直接請求內政部撤銷該行政處分，在實體法上亦難謂有據，茲說明如下：
    Ａ、按本件原告與他人所共有之上開土地既經全部徵收，則其徵收範圍一定及於
        土地之全部面積。
    Ｂ、而一筆土地之實際面積有多大，其主管權責機關應為各地政事務所，原告對
        土地登記簿上記載之土地面積如有爭執，應向該管權責機關主張（可以申請
        重新測量），而徵收機關對一筆土地既然全部徵收，其徵收面積當然應以土
        地登記簿之記載為準。從此而言，原告之救濟方式顯然違反現行法制設計，
        非屬有效之救濟。
    Ｃ、又如果一筆土地面積有多少之爭議導因於相鄰土地經界之爭，則此等爭議更
        應循私法解決，無從藉由行政爭訟程序由地政事務所以重測之方式來認定。
  三、又若原告本件訴訟之真意係「爭執補償費之高低」，只不過藉由「徵收土地面
      積大小」之爭議來表示，則因原告已曾多次異議，並曾就該土地徵收及地價補
      償部分分別提起訴願、再訴願及行政訴訟。並經台北市政府七十九年八月十日
      府訴字第七九０三九五四八號訴願決定駁回；內政部八十年一月二十二日台內
      字第八七一七四三號再訴願決定駁回及改制前行政法院八十年六月十八日八十
      年度判字第九八一號判決駁回在案，且原告提起再審之訴，亦經改制前行政法
      院八十年九月十九日八十年度判字第一七０一號判決無再審之理由。事實上亦
      應認此等起訴為前案既判力所及，違反「一事不再理」之法理，同屬起訴不合
      法。因此亦無以此等方式解釋原告本件訴訟真意之必要。
  四、綜上所述，訴願決定以本件原告主張之行政爭訟非屬「行政處分」，而為訴願
      不受理之諭知，自屬有據，原告提起本件行政訴訟，顯非合法，應予駁回。
肆、依行政訴訟法第一百零七條第一項第十款、第一百零四條、民事訴訟法第九十五
    條、第七十八條，裁定如主文。
中　　　華　　　民　　　國　　九十三　　年　　　五　　　月　　二十一　　日
　　　　　　                       臺北高等行政法院 第  五  庭
                                           審 判 長 法  官  葉百修
                                                    法  官  黃清光
                                                    法  官  帥嘉寶
右為正本係照原本作成。
如不服本裁定，應於送達後十日內向本院提出抗告狀（須按他造人數附繕本）。
中　　　華　　　民　　　國　　九十三　　年　　　五　　　月　　二十一　　日
            　　　　　　　　　　　　　　    　      書記官  蘇亞珍
